【裁判字號】    92,台上,2291
【裁判日期】    920428
【裁判案由】    違反毒品危害防制條例
【裁判全文】
最高法院刑事判決                              九十二年度台上字第二二九一號
    上  訴  人  甲○○
右上訴人因違反毒品危害防制條例案件，不服台灣高等法院台南分院中華民國八十九
年十一月十六日第二審更審判決︵八十九年度上更(一)字第九九號，起訴案號：台灣雲
林地方法院檢察署八十六年度偵字第四一０號︶，提起上訴，本院判決如左：
    主  文
原判決撤銷，發回台灣高等法院台南分院。
    理  由
本件原判決認定上訴人甲○○基於意圖營利之概括犯意，於民國八十五年七月間某日
，先由劉登山（另由檢察官分案偵辦）打上訴人之呼叫器，上訴人回電話後，雙方約
定在高雄市○○街附近之加油站見面，上訴人到達後即騎機車引導劉登山至一處巷道
內，以新台幣（下同）三十六萬元之價錢，非法販賣一公斤之化學合成麻醉藥品安非
他命予劉登山。嗣劉登山於八十六年一月二十五日為警查獲非法吸食安非他命解送檢
察官偵訊後諭令羈押於台灣雲林看守所，警方乃八十六年一月二十九日下午借提在押
之劉登山查證其安非他命來源，由劉登山配合警方查緝行動，再打上訴人之呼叫器，
上訴人回電話後，劉登山對之佯稱欲購買三公斤安非他命，要帶一百萬元前去，差額
改天再給他云云，上訴人回稱每粒安非他命價錢三十六萬元，遂約定在高雄市○○街
附近之加油站會面，於該日下午八時許，雙方見面後，上訴人見劉某確有帶錢前來後
，本欲上車引導劉登山至他處交易取貨，然因上訴人上車踢到警方置於踏板上之腳鐐
，發覺有異，欲開車門逃走，為警當場逮捕，並在其身上查獲安非他命一包重約五‧
二公克（業經一審判決在其吸用安非他命部分宣告沒收在案）等情。因而撤銷第一審
該部分科刑判決，仍論處上訴人連續非法販賣化學合成麻醉藥品罪刑，固非無見。
惟查(一)、共同被告之自白，須非出於強暴、脅迫、利誘、詐欺、違法羈押或其他不正
之方法，且與事實相符者，始得採為證據，故審理事實之法院，遇有共同被告對於自
白提出刑求之抗辯時，應先於其他事實而為調查。原判決引用共同被告劉登山於警局
之自白，認定上訴人非法販賣安非他命予共同被告劉登山等情。惟查共同被告劉登山
於第一審及原審已一再供述「︵問警訊中為何稱有向上訴人購買安非他命？︶我被打
得無法忍受」「︵問你對自己在警訊之供述有何意見？）是警察刑求我，我當時被打
得頭暈暈的。我是八十六年一月二十五日被捉到的，然後被送到看守所，警察借提我
出來有打我，製作筆錄的這位警察也有打我，八十六年一月二十九日這天做完筆錄押
我回看守所，看守所沒有檢查我的身體」（見第一審卷第七十六頁，原審更審卷第七
十九頁）。共同被告劉登山刑求之抗辯，是否屬實，原審未先於其他事實而為調查︵
原判決第五、六頁所載均為共同被告劉登山所供證據證明力強弱之問題︶，遽依其警
訊所供，採為論處上訴人罪刑之基礎，揆諸前揭說明，自屬違法。(二)、刑事訴訟法第
九十五條第一款規定：「訊問被告應先告知犯罪嫌疑及所犯所有罪名，罪名經告知後
，認為應變更者，應再告知」，乃被告在刑事訴訟程序上應受告知之權利，為憲法第
八條第一項正當法律程序保障內容之一，旨在使被告能充分行使防禦權，以維審判程
序之公平。而此所謂「犯罪嫌疑及所犯所有罪名」，除起訴書所記載之犯罪事實及所
犯法條外，自包含依刑事訴訟法第二百六十七條規定起訴效力所擴張之犯罪事實及罪
名，暨依同法第三百條規定變更起訴法條後之新罪名。法院就此等新增或變更之罪名
，均應於其認為有新增或變更之時，隨時、但至遲於審判期日前踐行告知之程序，使
被告知悉而充分行使其防禦權，始能避免突襲性裁判，而確保其權益。本件檢察官起
訴犯罪事實，僅指上訴人一次非法販賣安非他命即指於八十五年七月間某日販賣，第
一審及原審更審前判決，亦認如此，有卷內判決可查。原審更審判決認上訴人應構成
連續非法販賣安非他命犯行，並按連續犯加重其刑，且較第一審判決刑度為重，然原
審於審判期日未明確告知上訴人其犯行應構成連續犯，亦未告知其另一次非法販賣安
非他命之犯罪事實為何︵見原審更審卷第一０三至一一一頁），所踐行之訴訟程序，
自有礙於上訴人防禦權之行使，且顯然於判決有影響，於法有違。(三)、有罪判決書之
事實一欄為適用法律之依據，凡與適用法律有關之事實必須詳為記載，始足為適用法
律之基礎。本件原判決認上訴人應構成非法販賣安非他命之連續犯，其理由無非以「
被告販入安非他命時即有因意圖販賣營利而販入待售，其販入時即屬販賣既遂，要不
受劉登山配合警方辦案佯裝購買之影響……被告先後二次販賣安非他命犯行，時間緊
接，犯罪構成要件相同，顯係基於概括犯意反覆為之，為連續犯」為論據︵見原判決
第十頁︶。然原判決犯罪事實欄並未就上訴人何時？何地？向何人？如何購買安非他
命之內容？加以記載，犯罪事實已有不明，亦有違法。(四)、共同被告不利於己之陳述
，雖得採為其他共同被告犯罪之證據，惟此項不利之陳述，須無瑕疵可指，且就其他
方面調查，又與事實相符者，始得採為其他共同被告犯罪事實之認定。若不為調查，
而專憑此項供述，即為其他共同被告犯罪事實之認定，顯與刑事訴訟法第一百五十六
條第二項之規定有違。況犯修正前麻醉藥品管理條例第十三條之一第二項各款之罪，
供出麻醉藥品來源因而破獲者，得減輕其刑，該條例第十三條之三定有明文。則吸用
或販賣安非他命之人，如供出安非他命之來源因而破獲者，既得邀減輕其刑之寬典，
為擔保其所為不利於其他共同被告陳述之真實性，尤應有足以令人確信其陳述為真實
之補強證據，始能據以為論罪之依據。本件上訴人始終堅決否認有非法販賣化學合成
麻醉藥品安非他命予共同被告劉登山之犯行，第一審判決則依憑共同被告劉登山於警
局及偵查中之供述認定上訴人有前揭犯行。然共同被告劉登山於第一審及原審已否認
向上訴人購買安非他命，並為前揭刑求之供述，究竟上訴人有無非法販賣安非他命？
有何補強證據證明共同被告劉登山上開於警局及偵查中不利於上訴人之供述與事實相
符？劉登山購買安非他命作何用？是為自己吸食或轉賣用？原審未調取有關劉登山之
案卷詳細究明，遽以劉登山於警局及偵查中所供，採為上訴人有本件犯行之證據，亦
嫌速斷。以上或係上訴意旨所指摘，或為本院得依職權調查之事項，應認原判決仍有
撤銷發回更審之原因。又本件係強制辯護案件，原判決當事人欄漏載選任辯護人曾劍
虹律師，案經發回，應併注意及之。
據上論結，應依刑事訴訟法第三百九十七條、第四百零一條，判決如主文。
中      華      民      國    九十二    年      四      月    二十八    日
                              最高法院刑事第二庭
                                  審判長法官  陳  錫  奎
                                        法官  洪  清  江
                                        法官  李  伯  道
                                        法官  邵  燕  玲
                                        法官  吳  昆  仁
      右正本證明與原本無異
                                              書  記  官
中      華      民      國    九十二    年      五      月      六      日


司法院資訊處製作；財團法人民間司法改革基金會備份。
